【裁判字號】    90,再,2
【裁判日期】    901123
【裁判案由】    第三人異議之訴
【裁判全文】
臺灣高等法院花蓮分院民事判決  九十年度再字第二號
      再  審原告  甲○○
      訴訟代理人  林武順律師
      再  審被告  乙○○
右當事人間因第三人異議之訴事件，再審原告對於中華民國八十九年十一月二十三日
本院八十九年度再字第一一六號確定判決，提起再審之聲，本院判決如左：
      主  文
再審之訴駁回。
再審訴訟費用由再審原告負擔。
      理  由
一按再審之訴，顯無再審理由者，得不經言詞辯論，以判決駁回之，民事訴訟法第五
  百零二條第二項定有明文。
二本件再審原告對於本院八十九年度再字第一一六號確定判決提起再審之訴，按本院
  上開確定判決中指明：「再審原告所出具之動產買賣租賃契約書其上於首竟記載訂
  約日為八十五年八月十二日，最後一行則記載為八十五年二月十五日，前後兩個定
  約」日並不相同，且其中所載動產項目亦僅有第(一)項電視機肆拾台，第(二)項冷氣機
  貳台，第(三)項鍋爐貳台，第(四)項電腦壹台，第(五)項電話總機壹台和分機肆拾台等五
  項與動產拍定證明書動產目錄所列共有十七項不同( 僅該證明書上編號
  五項相同，有該動產拍定證明書在卷可稽( 見本院八十八年度上更(一)字第二八號卷
  第四十頁 )另依訴外人邱倉武於本院前審所證該契約書係查封當天所簽，但查原審
  法院八十五年度執字第二０一六號執行事件，債權人即再審原告經執行處通知於八
  十五年八月十二日上午八時三十分來院導往執行，但再審原告並未前來導往執行，
  自無查封之事實( 該執行卷並無八月十二日執行筆錄 )。再審原告旋即於八十五年
  內八月十三日具狀以本件執行案，業經債務人與債權人在外和解( 即暫緩執行 )為
  由撤回執行，並聲請執行法院將該執行名義移回八十三年度執字第一一九三號執行
  事件合併執行，再審原告再於八十五年八月二十八日具狀撤回上開二０一六之執行
  事件，並陳明：「．．．．．本件執行案，業經債務人( 邱倉武 )與( 甲○○ )在
  案外和解，經雙方同意另外以普通債權三百萬元，購買其山多麗汽車賓館內之所有
  全部動產如附表．．．．．」( 附表即所謂八十五年八月十二日之買賣契約 )等情
  ，經本院調閱原審法院八十五年度執字第二０一六號執行卷宗審認無誤，足見證人
  邱倉武之證言並非實在，其與再審原告所訂之動產買賣租賃契約書，顯係其二人通
  謀之虛偽意思表示，揆之前揭說明，應屬無效。( 此可參酌本件再審原告於其起訴
  狀主張邱倉武業經於八十五年二月十五日將該標的物( 即系爭動產 )折價三萬元出
  賣予原告( 甲○○所有 )以上見原審八十六年訴字第四九號卷第五頁反面 )。何況
  債務人之財產為各債權人之總擔保，於執行程序進行中，豈得私相收授，而為買賣
  ( 涉有毀損債權之刑責 )。再審原告竟與邱倉武私下買賣，其行使權利顯然違背誠
  信之原則。而本件訴外人邱倉武所有之不動產及建物內有所有之設施即動產，均係
  邱倉武經營山多麗汽車賓館之用，並由其占有使用中，邱倉武之不動產經法院查封
  後交由再審被告保管( 連同系爭動產在內，該動產係施設於建物之內，作為旅館使
  用 )有該案執行筆錄，及拍賣公告註明由債務人占有使用中，無租賃情形在卷可稽
  ，亦經本院調取原審法院八十三年度執字第一一九三號，八十五年度執字第八八四
  號等執行卷審認屬實。則再審被告主觀上認為系爭動產屬訴外人邱倉武所有，而予
  指封，殊無故意或過失之侵權行為可言。又按工廠中之機器生財，如與工廠同屬於
  一人，依民法第六十八條第一項之規定，自為工廠之從物，若以工廠設定抵押權，
  除別有特約定外，依同法第八百六十二條第一項規定，其抵押權效力，當然及於機
  器生財( 參照院字第一四０四號解釋 )。至抵押權之設定聲請登記時，雖未將機器
  生財一併註明，與抵押權所及之效力，不生影響。司法院院字第一五一四號著有解
  釋可資參照。本件訴外人邱倉武所有如執行法院拍賣公告所列動產均係由其經營山
  多麗汽車賓館之用，並無出租情事，經本院調取原審法院八十三年度執字第一一九
  三號執行卷審認屬實，而本件系爭動產均附屬於該汽車旅館作為營業使用( 見上開
  執行卷 )，邱倉武所有之不動產於八十一年八月十日與再審被告訂立抵押權設定契
  約書，約定包括地上一切動產及不動產(房地)、而房屋又包括已保存登記與未保存
  登記全部房屋，以及房屋附屬物附著物裝潢與室內外一切物件等，有該契約書在卷
  可稽( 見原審卷第六十、六十一頁 )，揆之上開解釋意旨，系爭動產自應包括在上
  開抵押品內而為抵押權之效力所及，再審被告因此主張伊因而認為系爭動產為抵押
  權效力所及，屬訴外人邱倉武所有，予以聲請查封拍賣，並無侵權行為可言」等語
  。
三再審理由以：(一)本件再審原告與邱倉武所簽訂之「買賣租賃契約書」，乃為真實，
  並無虛偽不實之處，正如前述，本件原確定之臺灣高等法院花蓮分院八十八年度上
  更(一)字第二八號民事判決就此已詳予認定，對於本件再審被告所為之各項抗辯均予
  審酌，並無就足以影響於判決之重要證物未加斟酌之情事，復明其認定之理由，
  洵屬正確無訛。詎本件原審判決就原確定判決已加論列之事項，原確定判決雖未有
  就足以影響於判決之重要證物漏未斟酌之情事，然僅以不同且屬違誤之見解，竟將
  原合法確定判決對本件再審原告有利部分予以廢棄，是本件再審判決適用法規顯有
  錯誤。(二)按債務人之財產雖為各債權人之總擔保，然未經法院查封前，債務人仍得
  自由處分其財產，若其處分行為有害及債權人，債權人僅能依民法第二百四十四條
  之規定，聲請法院撤銷之，並應受民法第二百四十五條所定除斥期間之限制。經查
  邱倉武為避免本件系爭標的物遭本件再審原告聲請法院實施查封拍賣，遂與本件再
  審原告簽訂「買賣租賃契約書」，並無任何不合之處，且非屬法之所禁，並無違背
  誠信原則可言。尤其，本件再審被告若認邱倉武有害其債權，至多僅能依民法第二
  百四十四條第二項之規定，聲請法院撤銷之，殊無竟就本件系爭標的物擅予切結指
  封之餘地。詎本件再審判決竟無視於民法第二百四十四條之規定，擅認債務人之財
  產不得於執行程序中買賣，並誤認本件再審原告與邱倉武之私下買賣，其權利行使
  顯然違背誠實信用之原則，認事用法均顯然錯誤。(三)又查本件系爭標的物乃屬本件
  再審原告所有，並非屬於訴外人邱倉武所有，惟本件再審被告竟誤認為邱倉武所有
  而予以切結指封，雖經本件再審原告提出異議，仍執意進行拍賣程序。從而，縱認
  再審被告未具故意，則其顯有過失，殆無疑義。蓋本件再審被告對於系爭標的物之
  權屬，本有查明之義務，就此情節應注意，並能注意，竟而不注意，復經本件再審
  原告一再異議，猶執意進行拍賣程序，顯然符合法定過失要件，不因其主觀上認定
  系爭動產屬訴外人邱倉武所有而予指封，遽認其無故意或過失之侵權行為。詎本件
  再審判決竟以本件再審被告主觀上認為系爭動產屬訴外人邱倉武所有而予指封，據
  以認定其無故意或過失之侵權行為可言，適用法規殊屬錯誤，本件再審判決此一認
  定，無異宣示僅須主觀上之認定即可解免故意或過失之侵權行責任，更屬違背法律
  之規定。按抵押權為不動產物權，非經登記，不生效力，抵押權人僅能依設定登記
  之內容行使權利。又土地上之動產雖屬同一人所有，但如非從物，亦非抵押權效力
  所及。查邱倉武將坐落花蓮縣吉安鄉○○段八一九、八二五、八二四地號土地設定
  抵押權予再審被告時，雖另約定擔保之範圍包括地上一切動產，惟未經登記，且系
  爭標的物均屬離土地而獨立之動產，依其性質亦非上開土地之從物，自不屬於抵押
  權之範圍，非抵押權效力所及。至於司法院院字第一五一四號解釋，乃針對工廠中
  之機器生財器具而言，並以符合民法第六十八條所規定之從物，為其要件，並不得
  擅予擴張解釋適用，否則即屬錯誤。經查本件系爭標的物非屬工廠中之機器生財，
  亦不合民法第六十八條第一項規定所謂從物之要件，自無適用司法院院字第一五一
  四號解釋之餘地。何況，本件再審被告主張於八十一年八月十日與邱倉武簽訂抵押
  權設定契約書，約定包括地上一切動產及不動產，而房屋又包括已保存登記與未保
  存登記之房屋，以及房屋附屬物附著物裝璜與室內外一切物件等，姑不論該項約定
  至多僅屬債權之效力而已，並不生物權之效力，且該房屋與土地為個別之不動產，
  房屋既未辦妥抵押權設定登記，實際上即不受該約定之拘束。尤其，該土地上之建
  物迄至八十二年八月三日始取得使用執照，更非本件再審被告與邱倉武於八十一年
  八月一日所訂抵押權設定契約書之抵押權之效力所及。此外，若認本件系爭標的物
  已為抵押權之效力所及，則其所有權已因抵押權之行使而歸不動產拍定人所有，系
  爭標的物早非屬於邱倉武所有，則本件再審被告豈有再以該標的物為邱倉武所有而
  予指封之理。因而，本件再審判決誤引司法院院字第一五一四號解釋，認定本件系
  爭標的物均附屬於山多麗汽車旅館所為營業使用，並以邱倉武於八十一年八月一日
  與本件再審被告訂立抵押權設定契約書之約定，誤認系爭動產為抵押權效力所及，
  除適用法規顯然錯誤外，更與系爭建物之使用執照及系爭土地登記簿謄本所載不符
  ，其認定亦屬違背法則。
四本院經核右述再審理由已在本院八十九年度再字第一一六號確定判決中一一論，
  並說明不予採信之理由( 見理由二、三說明 )，即本件再審理由純就法院依法認事
  採證職權上正當行使，恣意指摘，而民事訴訟法第四百九十六條第一項第一款，適
  用法規顯有錯誤之再審理由，並不包含事實認定有誤在內，即本件再審之訴顯無理
  由，依首開規定判決如主文。
據上論結，並依民事訴訟法第五百零二條第二項、第七十八條，判決如主文。
中      華      民      國    九十      年    十一      月    廿三      日
                                審判長法官  吳  鴻  章
                                      法官  張  健  河
                                      法官  黃  永  祥
右為正本係照原本作成。
本件不得上訴。
                                法院書記官  吳  家  瑩
中      華      民      國    九十      年    十一      月    廿三      日


司法院資訊處製作；財團法人民間司法改革基金會備份。
